臺灣臺東地方法院刑事判決　　　　　　　　　　　　　　九十年度訴字第二七二號
　　公　訴　人　臺灣臺東地方法院檢察署檢察官
　　被　　　告　甲○○
右列被告因違反野生動物保育法等案件，經檢察官提起公訴（九十年度偵字第二○四
六號），本院判決如左：
    主  文
甲○○未具族群量逾越環境容許量之條件，違反獵捕野生動物不得以使用電氣之方法
為之規定，使用禁止之方式，獵捕保育類野生動物，處有期徒刑捌月，緩刑參年。
高身鏟頜魚肆拾柒尾、拍賣所得新台幣伍拾元及扣案之電池壹組、電桿壹支、漁網壹
個、竹籃一只均沒收。
    事  實
一、甲○○明知高身鏟頜魚為族群量未逾越環境容許量之瀕臨絕種保育類野生動物，
    並經主管機關行政院農業委員會（下稱農委會）公告列為保育類野生動物，竟於
    民國九十年七月一日下午五時許，在臺東縣延平鄉○○○○○段巒山大橋上溯約
    一公里處河床中，以電池、電桿及漁網等電氣設備與竹籃等器具，非法獵捕保育
    類野生動物魚類四十七尾，並利用該電氣設備，以電魚方法採捕其他非屬保育類
    野生動物之各式水產魚類四十八尾。嗣於同日下午五時二十分許，在上開地點，
    為警查獲，並扣得其非法獵捕之保育類野生動物高身鏟頜魚四十七尾及其他非屬
    保育類野生動物之各式水產魚類四十八尾（已變賣所得新台幣五十元）與其所有
    供獵捕用之電池壹組、電桿壹支、漁網壹個、竹籃一只。
二、案經臺東縣警察局關山分局報請臺灣臺東地方法院檢察署檢察官偵查起訴。
    理  由
一、訊據被告甲○○對於右揭事實迭於偵審中供認不諱，並有電池一組、電桿一支、
    漁網一個及竹籃一只扣案可資佐證。復被告所捕獲之水產魚類經送臺東縣政府農
    業局自然保育課鑑定結果，其中四十七尾確係高身鏟頜魚無誤，有鑑定人即國立
    臺東師範學院自然科學教育系教授劉炯錫出具之鑑定證明一件在卷可稽，而高身
    鏟頜魚業據農委會依野生動物保育法第四條第二項規定，於八十四年十二月二十
    三日八四農林字第四○三○八一七Ａ號公告之「保育類野生動物名錄」中，列為
    瀕臨絕種保育類野生動物，亦有上開公告一紙可考，又上開高身鏟頜魚之族群量
    並未逾越環境容許量，復有行政院農業委員會（九○）農林字第九○○一六五八
    八○號函附卷可按。是故，高身鏟頜魚乃族群量稀少且未經中央主管機關公告得
    與利用之保育類動物，應無疑義。邇來各級政府已於大眾傳播媒體極力宣導野生
    動物保育相關規定及禁令，提醒民眾切勿抓捕野生動物俾免觸法，是被告自不得
    諉為不知。本件事證明確，被告犯行堪予認定。
二、按保育類野生動物，包括瀕臨絕種、珍貴稀有及其他應予保育之野生動物；而珍
    貴稀有野生動物，係指各地特有或族群量稀少之野生動物；又保育類野生動物非
    有族群量逾越環境容許量者，應予保育，不得騷擾、虐待、獵捕、宰殺或為其他
    利用，野生動物保育法第四條第一項第一款、第三條第四款及第十八條第一項第
    一款分別定有明文。查高身鏟頜魚業經農委會公告列為瀕臨絕種保育類野生動物
    ，尚未經中央主管機關農委會公告族群量逾越環境容許量，有前開公告及公函可
    稽，被告擅自以電氣採捕保育類野生動物高身鏟頜魚及非屬保育類野生動物之各
    式魚類，核其所為，係違反野生動物保育法第十八條第一項第一款、第十九條第
    一項第三款之規定，應依第四十一條第一項第一款、第三款非法獵捕保育類野生
    動物罪處罰，另並違反漁業法第四十八條第一項第三款之規定，應依第六十條第
    一項不得使用電氣採捕水產動物罪處罰。又按野生動物保育法第四十一條第一項
    第二款係規定，違反同法第十八條第一項第二款之規定，未經中央主管機關許可
    ，獵捕、宰殺保育類野生動物者，為其成立要件。亦即行為人係基於學術研究或
    教育目的，而未經中央主管機關許可，獵捕、宰殺保育野生動物，方可成立。如
    非基於上述之目的而有擅自獵捕、宰殺保育類野生動物行為者，則屬是否構成同
    法第四十一條第一項第一款之罪問題（最高法院八十六年度台上字第三八二一號
    判決意旨可資參照），檢察官誤引同法第十八條第一項第二款，認被告係同時違
    反同法第四十一條第一項第二款之罪，容有誤會，併此敘明。另被告使用電氣設
    備禁止之方式獵捕保育類野生動物，同時成立野生動物保育法第四十一條第一項
    第一款、第三款之規定，因獵捕行為只有一個，而以一行為同時違反上開二罪名
    ，為想像競合犯，應依刑法第五十五條規定，從較重之非法獵捕保育類野生動物
    罪處斷。爰審酌被告為平地原住民之身分，有戶籍謄本一件附卷可證，而獵捕宰
    殺野生動物本為原住民之文化習俗，然為保育瀕臨絕種之野生動物，限制原住民
    之文化習俗乃不得已之措施，犯罪之目的，所捕獲漁量不多，犯後復坦承犯行，
    態度良好等一切情狀，量處如主文所示之刑。末查被告前未曾受有期徒刑以上刑
    之宣告，有臺灣高等法院被告全國前案紀錄表在卷可憑，被告僅國小畢業，未諳
    律法，一時失慮，致觸刑典，衡情尚有可原，且其事後已知悔悟，經此刑之宣告
    後，應知所警惕，信無再犯之虞，本院因認其所受宣告之刑，以暫不執行為適當
    ，予以宣告緩刑三年，用啟自新。
四、扣案之高身鏟頜魚四十七尾係屬保育類野生動物，另扣案之電池一組、電桿一支
    、漁網一個、竹籃一只，為被告犯罪所用之器具，業據被告供承在卷，爰依野生
    動物保育法第五十二條第一項規定，均宣告沒收。至其他非屬保育類野生動物之
    各式水產魚類四十八尾，為被告以電氣方法採捕之漁獲物，然前開魚類均已死亡
    ，有發臭毀損之虞，且不易保管原物，經警依刑事訴訟法第一百四十一條規定予
    以拍賣，所得款項五十元，有拍賣清單一紙附卷可稽，此項拍賣所得之款項應認
    與扣押之原物具有同一性，自亦應依漁業法第六十八條規定，併予宣告沒收。
據上論斷，應依刑事訴訟法第二百九十九條第一項前段，野生動物保育法第四十一條
第一項第一款、第三款、第五十二條第一項，漁業法第六十條第一項、第六十八條，
刑法第十一條前段、第五十五條、第七十四條第一款，判決如主文。
本案經檢察官李進榮到庭執行職務。
中      華      民      國    九十一    年      三      月    二十七    日
                                  臺灣臺東地方法院刑事庭
                                       審判長法  官  楊力進
                                             法  官  袁雪華
                                             法  官  林卉聆
右正本證明與原本無異。
如不服本判決，應於判決送達後十日內向本院提出上訴狀。（須附繕本）
「切勿逕送上級法院」
                                             書記官  蘇美琴
中      華      民      國    九十一    年      四      月      一      日
附記
野生動物保育法第四十一條第一項第一款、第三款
有下列情形之一，處六月以上五年以下有期徒刑，得併科新台幣二十萬元以上一百萬
元以下罰金：
一  未具第十八條第一項第一款之條件，獵捕、宰殺保育類野生動物者。
三  違反第十九條第一項規定，使用禁止之方式，獵捕、宰殺保育類野生動物者。
野生動物保育法第五十二條第一項
犯第四十條、第四十一條、第四十二條或第四十三條第三項之罪，查獲之保育類野生
動物得沒收之；查獲之保育類野生動物產製品及供犯罪所用之獵具、藥品、器具，沒
收之。
漁業法第六十條第一項
違反第四十八條第一項各款規定之一者，處五年以下有期徒刑、拘役或併科新台幣十
五萬元以下罰金。
漁業法第六十八條
依第六十條、第六十一條、第六十二條第三款、第六十四條及第六十五條第一款所為
之處罰，並得沒收或沒入其採捕之漁獲物及漁具；如全部或一部不能沒收或沒入時，
追徵或追繳其價額。
